臺北高等行政法院判決
　　　　　　　　　　　　　　　　 94年度簡更一字第00004號
原　　　告　甲○○
訴訟代理人　丁○○
被　　　告　勞工保險局
代　表　人　乙○（總經理）
訴訟代理人　丙○○
　　　　　　戊○○
上列當事人間因勞保事件，原告不服行政院勞工委員會中華民國
91年9月5日勞訴字第0032687號訴願決定，提起行政訴訟，經本
院於92年2月17日以91年度訴字第4386號裁定駁回，原告不服，
提起抗告，經最高行政法院於93年6月3日以93年度裁字第644號
裁定將原裁定廢棄，發回本院更為審理。本院判決如下：
    主  文
原告之訴駁回。
訴訟費用由原告負擔。
　　事  實
緣原告係由南投縣餐飲業職業工會申報參加勞工保險之被保險人
，因其繼母翁卿於民國（下同）90年11月22日死亡，原告據此
於90年11月30日向被告申請家屬死亡喪葬津貼，案經被告審查，
以原告與死者翁卿係直系姻親關係，不在勞工保險條例第62條
所定親屬之列，乃以90年12月12日保給簡字第52078369號函否准
所請。原告不服，申請審議、提起訴願及行政訴訟，遞遭勞工保
險監理委員會91年5月10日（91）保監審字第0293號審議、行政
院勞工委員會91年9月5日勞訴字第0032687號訴願決定，及本院
92年2月17日91年度訴字第4386號裁定駁回。原告猶未甘服，提
起抗告，經最高行政法院93年6月3日93年度裁字第644號裁定將
原裁定廢棄，發回本院更為審理。茲摘敘兩造訴辯意旨如次：
甲、原告起訴意旨略謂：
一、憲法第7條規定所稱法律上一律平等，不可作相反解釋認為
    法律下可不平等。所謂法律上平等，係指立法之平等，該平
    等原則不僅拘束執行法律之行政權與司法權，更可拘束立法
    權本身，是立法內容若有違反平等原則，乃屬違憲之法律，
    依憲法第171條規定無效。而法律下平等則指法律適用之平
    等，該平等原則係對行政與司法之拘束，故立法、司法與行
    政皆受平等原則之拘束。
二、參照勞工保險條例第62條、第63條前段：「被保險人之父母
    、配偶或子女死亡時，依左列規定，請領喪葬津貼：一、被
    保險人之父母、配偶死亡時，按其平均月投保薪資，發給3
    個月。二、被保險人之子女年滿12歲死亡時，按其平均月投
    保薪資，發給2個半月。三、被保險人之子女未滿12歲死亡
    時，按其平均月投保薪資，發給1個半月。」、「被保險人
    死亡時，按其平均月投保薪資，給與喪葬津貼5個月。遺有
    配偶、子女及父母、祖父母或專受其扶養之孫子女及兄弟、
    姊妹者，並給與遺屬津貼．．」之文義規定，該條例第62條
    設有被保險人父母、配偶、子女死亡時，始得請領喪葬費用
    之限制，而其第63條關於喪葬費用之請領則無限制。
三、就上開2條文立法意旨觀之，前者係為被保險人因至親遭逢
    變故支付喪葬費用，致增加財產支出所為之津貼補助，藉以
    減輕勞工家庭負擔，以維護其生活安定；後者係對於因支付
    被保險人死亡之喪葬費用之人為津貼補助，即勞工保險之被
    保險人身故後，由他人代為料理殯葬者，勞工家庭得由勞保
    給付中支付該代為殯葬者所支出之費用，俾人倫維持及勞工
    家庭負擔之減輕，是二者目的皆在減輕勞工家庭生活負擔，
    促進社會安全，適用時應為一體解釋。且勞工保險條例第62
    條適用上僅須有事實上之同居共財關係，能證明有喪葬費用
    之支出，即得請領補助。否則，將產生被保險人之繼父母死
    亡，由被保險人代為喪葬費用之支出，依被告對勞工保險條
    例第62條規定之解釋，被保險人不得請求領助；倘被保險人
    死亡，由其繼父母為喪葬費之支出，依同法第63條規定，卻
    得為殯葬費支出補助請領之矛盾，該兩條文之規範意旨既同
    ，對同一家庭、不同人死亡應為相同之請領標準，否則即與
    平等原則有悖。
四、再者，公教人員保險與勞工保險皆為憲法第155條規定社會
    保險之一環，具有強制性及平等性，依行政院人事行政局88
    年6月30日（88）局給字第012879號函釋：「公教人員之繼
    父母死亡，如經申請自動切結有扶養暨辦理其喪葬費事實，
    同意在不重領兼領原則下，從寬就生父母（養父母）、繼父
    母擇一報領喪葬補（互）助。」、公教人員保險法施行細則
    第59條第2項規定：「被保險人之生父（母）、養父（母）
    或繼父（母）死亡時，其喪葬津貼，在不重領原則下，擇一
    報領。」，故勞工保險之被保險人依勞工保險條例第62條規
    定申請喪葬費用補助時，亦得適用相同之標準，即在不重複
    申請之情況下，對於繼父母死亡之喪葬津貼，亦得請求補助
    ，始符平等原則。
五、原告之生母莊辜未於51年2月6日死亡，生父莊同道旋於同年
    12月19日與翁卿結婚，以便原告手足得以受到完善照料，
    斯時原告甫滿7歲。因原告與手足於生母過世時尚屬年幼，
    皆無勞工保險加保要件，故均無權利領取生母之死亡給付。
    且原告生父與繼母結婚當時，民風保守，法律常識匱乏，一
    般民眾認為僅須與繼父母共同生活，有事實上照養關係，即
    為父母子女，不須經收養程序，直至原告繼母90年11月22日
    死亡時，皆未辦理收養手續。惟原告於生母死亡時，未滿7
    歲，對生母印象模糊，而與繼母共同生活近40年，早已將繼
    母當成自己生母，對繼母之感情較對生母深厚，且原告繼母
    翁卿自中風臥病至逝世十數年中，並未請領任何給付，故
    從原告或繼母方面，本件皆無重複請領補助之虞。
六、綜上所述，原告係甫滿7歲起即與繼母共同生活近40年，其
    孺慕之情更勝於原告與生母，不應因未具形式上法律關係，
    遽而否認其實質父母子女關係，被告及訴願決定機關將勞工
    保險條例第62條規定之適用，限制於須具備形式法律上父母
    子女關係，與平等原則相違背，故本件處分及訴願決定於情
    於理均有違誤，請被告比照公務人員保險法施行細則第59條
    第2項規定之立法意旨，從寬考量准予原告所請喪葬津貼。
七、請撤銷訴願決定、審議審定及原處分，並判命被告作成核付
    原告繼母翁卿喪葬津貼之處分，訴訟費用由被告負擔。
乙、被告答辯意旨略謂：
一、本件原告申請其繼母之喪葬津貼計新台幣（下同）57,600元
    （平均月投保薪資19,200元×3個月＝57,600元），經被告
    核定不予給付，原告不服，循序提起行政訴訟，故本件訴訟
    金額在200,000元以下，應適用簡易訴訟程序，合先敘明。
二、按「被保險人之父母、配偶或子女死亡時，依左列規定，請
    領喪葬津貼：一、被保險人之父母、配偶死亡時，按其平均
    月投保薪資，發給3個月。」勞工保險條例第62條第1款定有
    明文。次按「稱姻親者，謂血親之配偶、配偶之血親及配偶
    之血親之配偶。」、「收養子女應以書面為之，但自幼扶養
    為子女者，不在此限。」民法第969條及同法74年6月3日修
    正前第1079條亦定有明文。又按「民法第1079條但書之所謂
    自幼，係指未滿7歲者而言。」司法院31年院字第2332號解
    釋在案。
三、本案原告之繼母翁卿於91年11月22日死亡，原告向被告申
    請其家屬死亡之喪葬津貼，經被告核定不予給付，並經審議
    審定及訴願決定維持在案。蓋死者翁卿乃原告生父於51年
    12月19日再婚配偶，原告係44年5月26日出生，斯時已年滿7
    歲，且其與原告間並無收養行為，是其2人間僅屬姻親關係
    ，與勞工保險條例第62條第1款規定不合，故被告否准所請
    ，依法並無不合。又勞工保險與公教人員保險雖均屬社會保
    險一環，惟其仍為不同之保險體系，其立法依據、保險對象
    以及保險給付等均不盡相同，財務亦各自獨立，故原告援引
    公教人員保險之相關函令以資主張，顯不足採。
四、請駁回原告之訴，訴訟費用由原告負擔。
　　理  由
一、被告代表人原為廖碧英，93年5月20日變更為蔡吉安，嗣於
    同年6月16日變更為乙○，茲由渠等具狀聲明承受訴訟，核
    無不合，應予准許。
二、按「被保險人之父母、配偶或子女死亡時，依左列規定，請
    領喪葬津貼：一、被保險人之父母、配偶死亡時，按其平均
    月投保薪資，發給3個月。」勞工保險條例第62條第1款定有
    明文。次按「稱姻親者，謂血親之配偶、配偶之血親及配偶
    之血親之配偶。」、「收養子女應以書面為之，但自幼扶養
    為子女者，不在此限。」為民法第969條及74年6月3日修正
    前民法第1079條所規定。又按「民法第1079條但書之所謂
    幼，係指未滿7歲者而言。」司法院31年院字第2332號解釋
    在案。
三、本件原告係由南投縣餐飲業職業工會申報參加勞工保險之被
    保險人，因其繼母翁卿於90年11月22日死亡，原告據此於
    90年11月30日向被告申請家屬死亡喪葬津貼，案經被告審查
    ，以原告與死者翁卿係直系姻親關係，不在勞工保險條例
    第62條所定親屬之列，乃以90年12月12日保給簡字第520783
    69號函否准所請。經核於法並無不合。原告不服，以事實欄
    所示各節，據為爭議。惟查，翁卿與原告間係直系姻親關
    係（繼母女關係），並非直系血親關係，二人間亦未存在有
    收養關係（兩造對此不爭），不符勞工保險條例第62條所定
    親屬之資格條件，從而，原告所請喪葬津貼，依法自應不予
    給付。原告主張勞工保險條例第62條所定被保險人之繼父母
    死亡不得請領喪葬津貼之規定，違反憲法第7條之平等原則
    云云，惟參諸司法院釋字第560號解釋：「勞工保險乃立法
    機關本於憲法保護勞工、實施社會保險之基本國策所建立之
    社會福利制度，旨在保障勞工生活安定、促進社會安全。勞
    工保險制度設置之保險基金，除由被保險人繳納之保險費、
    雇主分擔額所構成外，另有各級政府按一定比例之補助在內
    。依勞工保險條例規定，其給付主要係基於被保險人本身發
    生之事由而提供之醫療、傷殘、退休及死亡等之給付。同條
    例第62條就被保險人之父母、配偶、子女死亡可請領喪葬津
    貼之規定，乃為減輕被保險人因至親遭逢變故所增加財務負
    擔而設，自有別於一般以被保險人本人發生保險事故之給付
    ，兼具社會扶助之性質，應視發生保險事故者是否屬社會安
    全制度所欲保障之範圍決定之。中華民國81年5月8日制定公
    布之就業服務法第43條第5項，就外國人眷屬在勞工保險條
    例實施區域以外發生死亡事故者，限制其不得請領喪葬津貼
    ，係為社會安全之考量所為之特別規定，屬立法裁量範圍，
    與憲法第7條、第15條規定意旨尚無違背。」之意旨，足知
    勞工保險條例第62條僅限被保險人之父母、配偶、子女死亡
    始可請領喪葬津貼之規定，係社會安全制度之考量，屬立法
    裁量範圍，自無原告所指違背憲法第7條平等原則之可言。
    又勞工保險與公教人員保險雖均屬社會保險之一環，惟二者
    仍為不同之保險體系，其立法依據、保險對象以及保險給付
    等均不盡相同，財務亦各自獨立，故原告援引公教人員保險
    之相關函令，主張其得請領繼母之喪葬津貼云云，並無可採
    。至原告稱勞工保險條例第62條適用上僅須有事實上之同居
    共財關係，能證明有喪葬費用之支出，即得請領補助乙節，
    無乃對上開法條規定之誤解，所訴亦無足取。
四、綜上所述，原告起訴論旨，均無可採。被告以死者翁卿與
    原告係直系姻親關係，不在勞工保險條例第62條所定親屬之
    列，乃否准原告所請喪葬津貼，徵諸前開規定及說明，並無
    違誤。審議審定及訴願決定遞予維持，俱無不合。原告徒執
    前詞聲明撤銷，並訴請判命被告作成核付原告繼母翁卿喪
    葬津貼之處分，均為無理由，應予駁回。
五、又本件適用簡易訴訟程序，爰不經言詞辯論逕為判決，併予
    敘明。
據上論結，本件原告之訴為無理由，爰依行政訴訟法第233條第1
項、第236條、第98條第3項前段，判決如主文。
中    華    民    國    94    年   4    月     29    日
                              第六庭法官　曹瑞卿
上為正本係照原本作成。
本件以訴訟事件所涉及之法律見解具有原則性者為限，始得於本
判決送達後20日內向本院提出上訴狀並表明上訴理由，如已於本
判決宣示後送達前提起上訴者，應於判決送達後20日內補具上訴
理由（均按他造人數附繕本），且經最高行政法院許可後方得上
訴。
中    華    民    國    94    年   4    月     29    日
            　　　　　　　　　 　 書記官  方偉皓
